---
output:
  pdf_document:
    latex_engine: xelatex
    toc: false
    number_sections: true
    keep_tex: true
---

```{r setup, include=FALSE, warning=FALSE, message=FALSE}
knitr::opts_chunk$set(
  echo = FALSE,
  warning = FALSE,
  message = FALSE
)
```

```{r}
library(tinytex)
library(dplyr)
library(readr)
library(stringr)
library(FactoMineR)
library(factoextra)
library(forcats)
library(kableExtra)
library(DT)
library(ggplot2)
library(tidyverse)
library(corrplot)
library(cluster)
```



\begin{titlepage}
\centering

\vspace*{3cm}

{\Huge\bfseries Contenus médiatiques et pratiques d'information des Français\par}

\vspace{2cm}

{\Large Réalisé par\par}
\vspace{0.3cm}
{\LARGE Carfantan Adrien \& Hardy Pierre\par}

\vspace{1.2cm}

{\Large Université de Tours\par}
{\large Master Économie des Entreprises et des Marchés\par}

\vspace{1cm}

\includegraphics[width=0.4\textwidth]{logo.png}

\vfill

{\Large Année universitaire 2025–2026\par}

\end{titlepage}



\newpage

\tableofcontents

\newpage


# Introduction

## Présentation de la problematique
## Présentation des bases de données

\newpage

# Partie I – ACP

## 
## 

\newpage

# Partie II – AFC

## 
## 

\newpage

# Partie III – ACM

## 
## 

\newpage

# Partie IV – Clustering

## 
## 


\newpage

# Conclusion générale

\newpage

# Annexe




